臺灣板橋地方法院刑事判決　　　　　　 96年度訴緝字第127號
公　訴　人　臺灣板橋地方法院檢察署檢察官
被　　　告　甲○○
上列被告因違反毒品危害防制條例案件，經檢察官提起公訴（九
十五年度毒偵字第七○七九號），本院判決如下：
    主  文
本件公訴不受理。
    事  實
一、公訴意旨略以：被告甲○○前因施用毒品違反毒品危害防制
    條例案件，經檢察官送勒戒處所觀察、勒戒後，認無繼續施
    用毒品之傾向，於民國八十九年八月二十八日執行完畢而釋
    放，並由臺灣板橋地方法院檢察署檢察官以八十九年度毒偵
    字第三九○四號為不起訴處分確定，復同因施用毒品違反毒
    品危害防制條例案件，經本院以九十四年度簡字第一三六三
    號判處有期徒刑四月確定，於九十四年十月十一日以易科罰
    金執行完畢；詎仍不知悔改，基於施用第一級毒品及第二級
    毒品之犯意，於九十五年十月十七日十六時三十三分許為警
    採集尿液前回溯二十六小時及九十六小時內之某時，各在不
    詳地點，以不詳方式，分別施用第一級毒品海洛因及第二級
    毒品安非他命，嗣為警於九十五年十月十七日十四時許，在
    臺北縣中和市○○街一七八巷三弄十三號三樓查獲，並扣得
    第一級毒海洛因乙包（淨重三點八七公克）與第二級毒品安
    非他命乙包（淨重十四點二四公克）等情，因認被告涉犯毒
    品危害防制條例第十條第一項之施用第一級毒品罪，與同條
    例第十條第二項之施用第二級毒品罪。
二、按已經提起公訴或自訴之案件，在同一法院重行起訴者，應
    諭知不受理之判決，並得不經言詞辯論為之，刑事訴訟法第
    三百零三條第二款、第三百零七條分別定有明文。又訴訟上
    所謂一事不再理之原則，關於實質上一罪或裁判上一罪，亦
    均有其適用，最高法院六十年台非字第七七號著有判例。
三、經查：
  (一)訊之被告對於上揭犯罪事實，固為自白不諱明確。惟被告基
    於施用第一級毒品及第二級毒品之犯意，於九十五年九月三
    十日十二時許，在其位於臺北縣中和市○○街一七八巷三弄
    十三號三樓之住處內，施用第一級毒品海洛因及第二級毒品
    安非他命，嗣於九十五年九月三十日十四時五分許為警在上
    址為警查獲，並扣得被告持有之第一級毒品海洛因四小包（
    共毛重三點七公克）及第二級毒品安非他命十四小包（共毛
    重十四點六克）、毒品分裝袋九十一包、分裝杓三支、吸食
    器乙個及葡萄糖二包等物，嗣由臺灣板橋地方法院檢察署檢
    察官以九十五年毒偵字第六七六六號提起公訴，於九十五年
    十二月十四日繫屬本院以九十五年度訴字第三七六二號（後
    改分案號為九十六年度訴緝字第一二六號）受理，審理期間
    再由臺灣板橋地方法院檢察署檢察官以被告於九十六年五月
    十四日十二時許施用第一級毒品海洛因及第二級毒品安非他
    命，於九十六年五月十四日十三時四十分許查獲，並扣得被
    告持有之第一級毒品海洛因四包（共毛重八點二五公克）及
    第二級毒品安非他命四包（共毛重十二點八克）、毒品分裝
    袋九百一十八個、分裝杓八支、吸食器乙個及電子磅秤乙個
    等物，而以九十六年度毒偵字第三七七○號移送併該案審判
    。上開九十六年度訴緝字第一二六號案件經審理後，本院依
    卷證資料認定被告施用第一級毒品之犯意，自九十五年九月
    中旬某日起至九十六年五月十四日十二時許止，在其位於臺
    北縣中和市○○街一七八巷三弄十三號三樓與同縣市○○路
    六○一號九樓之二十九住處內，以摻入香煙點燃吸食煙氣之
    方式，施用第一級毒品海洛因多次，期間內約每日施用一至
    二次；另尚基於施用第二級毒品之犯意，自九十五年九月中
    旬某日起至九十六年五月十四日十二時許止，同在上開處所
    以將安非他命燒烤成煙而吸食煙氣之方式，施用第二級毒品
    安非他命多次，期間內每日施用乙次之事實，並認上開施用
    第一級毒品與施用第二級毒品之行為分屬集合犯中之習慣犯
    之包括一罪，於裁判上為實質上一罪，而認本件亦為該案件
    起訴效力所及，乃併為審理，而於九十六年六月十四日以九
    十六年度訴緝字第一二六號判決有罪在案，此有該刑事判決
    書在卷可稽。
  (二)本院基於以下法律上之確信，認本件係就已經提起公訴實質
    上一罪之同一案件在同一法院重行起訴，應諭知不受理之判
    決：
    1.按行為人於一段時日內多次施用毒品之行為，在九十五年
      七月一日修正施行之刑法尚未刪除第五十六條連續犯規定
      前，司法實務上均係依連續犯規定處斷，然我國修正前刑
      法（以下所稱修正前刑法，係指於九十四年一月七日立法
      修正並自九十五年七月一日施行之現行刑法修正前之中華
      民國刑法）第五十六條所定之「連續數行為而犯同一之罪
      名者」，言簡意賅，究何所指，徒由條文文意本身尚難得
      其明，自應循該條之立法意旨以推求立法原意。查修正前
      刑法第五十六條立法意旨謂：「查第二次修正案理由謂本
      條之規定，即學說上所謂之『繼續犯』。蓋以一罪論者，
      必以犯同一之罪名為準。原案之第二十八條連續犯罪句，
      包括不同一之罪名，範圍太廣，故本案擬加入犯同一之罪
      名句，較為確當。」、「又查暫行律第二十八條補箋，謂
      學說上有『即成犯』與『繼續犯』之別。『即成犯』者，
      謂於僅少之時間，完成犯罪之行為也，例如殺人，一舉刃
      而罪即成矣。『繼續犯』者，於多費時間以完結其行為也
      。」、「繼續犯有性質上與事實上之區別，在性質上者有
      二：一曰『慣行犯』，謂非於繼續時間反覆同一行為，其
      罪不能成立也，例如不得官廳許可，而恒營醫業者是，若
      偶一為之，則不為罪。二曰『永續犯』，謂所為之結果，
      非持久時日，其罪不能成立也，例如私擅監禁罪是，若係
      一瞬息間之羈押，則不得以監禁名之。故二者屬於性質上
      。」、「在事實上者有二：一曰『徐行犯』，謂性質上於
      僅少時間，本得完結之行為，而犯人於事實上，偏多費時
      間以為之也，例如欲破壞他人屋宇，一炬即成灰燼而犯之
      者，乃今日毀其瓦，明日拆其牆，以成此破壞屋宇之罪。
      二曰『連續犯』，謂一次行為本可以致罪，乃反覆為之亦
      僅成一罪也，例如姦非罪一次姦罪已成立，乃姦經數年，
      而罪仍為一個是也，故二者屬於事實上。」、「適用本條
      時，有當注意者二：其一侵害於本人分離時，視被害者之
      數為犯罪成立之數，不得以一罪論，例如甲繼續殺乙、丙
      、丁三人，因被害者之生命有三，則甲之殺人罪亦三，不
      得援用本條。然若乙丙丁被殺於同時同地之甲之手，如炸
      彈劇發之類，是否數罪乎亦一問題也，觀上第二十六條犯
      一罪之結果而生他罪之規定，是宜僅以一罪論。蓋被害之
      生命雖有三，故實出於一個行為也。其二侵害財物之監督
      時，視監督者之數為犯罪成立之數，亦不得以一罪論，例
      如甲倉衣服，乙倉金錢，雖同為一人所有權，而繼續竊之
      者，其罪為二，以監督之人有二故。反之，於同一倉庫，
      甲倉衣服，乙倉金錢，所有權雖有二而繼續竊之者，其罪
      為一，以其僅一監督者故也。」（以上立法理由參「最新
      綜合六法全書，三民書局印行，八十九年六月版，第八百
      三十九頁）。由上開立法理由，可知修正前刑法第五十六
      條所定之「連續數行為犯一罪者」，係有別於即成犯，而
      以「使用較多時間及行為而為犯罪」之行為類型為其規範
      對象（即立法理由所稱之「繼續犯」，然此與現今刑法理
      論所定義之繼續犯稍有不同），該立法理由對行為分類之
      用語雖與今日通行之文字有異，然依所舉事例，可知其規
      範對象係包含現代刑法學理上之「接續犯」、「繼續犯」
      、「集合犯」、「狀態犯」等諸多包括一罪（即狹義實質
      上一罪）行為類型，並明確將侵害數法益之情形排除在外
      ，是以修正前刑法第五十六條原即為立法者對刑法上「包
      括一罪」學理之成文化規範，於刑法原理並無扞格之處。
      然我國數十年來經由司法實務運作之結果，無視前揭立法
      理由之闡明，將上開規定所規範之類型名稱由「繼續犯」
      逕自改稱為「連續犯」，並創設刑事法理所無之「概括犯
      意」概念，恣意擴大其適用範圍，甚且立法理由所明示應
      予排除之適用類型（如在一定期間內多次偷竊不同被害者
      之財物或傷害多人等侵害數法益之情形），亦強為適用該
      項規定而論以一罪，其肇致之弊病流害迭經學者批評，且
      不無侵及立法權限之虞，於茲不贅。有鑑於此，為導正此
      一純由司法實務運作所衍生之錯誤，立法者於九十四年一
      月七日修正刑法時乃刪除原第五十六條之規定；然此並非
      意味自此對於此等「使用較多時間及行為而為犯罪」之行
      為類型，即一概依其自然上行為之個數而論其罪數，將刑
      法理論原即認法律上應評價為「行為單數」之類型摒棄，
      而係應回歸刑法學中有關「罪數論」之理論，於事實認定
      後就具體內容論其罪數，此由修正前刑法第五十六條刪除
      前，我國實務亦採行刑法原理上之「繼續犯」、「接續犯
      」等法無明文之包括一罪概念而為適用之情形即明，合先
      敘明。
    2.按「集合犯」是指立法者在系爭構成要件所描述、所預設
      之該當行為，本身就具有不斷反覆實施之特性，所以反覆
      實施行為被總括地當成或擬制為一個構成要件行為（參林
      鈺雄著「新刑法總則」，九十五年九月初版第一刷，第五
      百五十七頁、第五百五十八頁）。而毒品危害防制條例就
      施用毒品之犯罪，除於第十條設有處罰規定外，並於同條
      例第二十條、第二十一條定有施予觀察勒戒、強制戒治之
      保安處分或自行請求治療之規定，並以此為起訴合法要件
      （參同條例第二十三條），其中觀察勒戒並明定以「有無
      繼續施用傾向」作為決定為執行完畢釋放或令入戒治處所
      施以強制戒治之標準；再參諸九十二年七月九日修正毒品
      危害防制條例刪除二犯及三犯之規定，一改修法前繁雜之
      處遇程序，僅將施用毒品者簡化區分為初犯、再犯，其修
      法理由亦明示此等修正係因認施用毒品者係屬病患性犯人
      ，乃以觀察、勒戒戒除其身癮，並以強制戒治去除其心癮
      之故。是由上述體系解釋及立法解釋，足認立法者於制定
      毒品危害防制條例訂定施用毒品罪名時，即係基於吸毒成
      習之基本認識，認反覆成習之施用行為才是構成要件違反
      之典型與常態，單一次之施毒行為反屬例外，而其侵害之
      法益亦屬同一，故其性質上應列入構成要件行為單數之「
      集合犯」中之「習慣犯」類型，將其評價為一罪，對法益
      已足以充分保護。
    3.反之，如無視於此種犯罪類型成習反覆實施之特性，而對
      行為人個別施用行為於刑法上逐一評價並分別論處罪刑，
      將造成行為人之罪責完全取決於其行為遭查獲次數，而忽
      略評價其反覆實施之本質之結果，對於刑罰制裁之公平性
      實有欠妥，並有使行為人承受過度且顯不相當刑罰之疑慮
      ，其不當之處至為顯然。綜上所述，對於一定期間內多次
      施用毒品之行為，於事實認定上如確認具體案件中之施用
      毒品行為不存在特別情況而未能排除成習特性者，即應依
      立法者在施用毒品犯罪整體構成要件所預設，以集合犯論
      之，就其多次施用毒品之行為評價為一罪。此於刑法修正
      後，實務上雖仍無一致之見解，惟本院基於前揭法律上之
      確信，依憲法第八十條所課與法官應依法律獨立審判之義
      務，採行上述見解，並於本案適用之。
    4.查施用毒品之人多有習慣性賡續施用之情形，鮮有僅施用
      乙次即為戒除之情況，此為本院職務上已知之事實。本件
      被告自九十五年九月中旬某日起至九十六年五月十四日之
      期間內，持續每日施用海洛因及安非他命，犯毒品危害防
      制條例第十條第一項施用第一級毒品罪及同條第二項之施
      用毒品罪，已如前述，並經本院九十六年度訴緝字第一二
      六號判決認定在案，依卷存事證復無可資認定此期間內施
      用毒品之行為有何基於成習中斷後另行萌生之不同犯意之
      特別情形，是以其持續施用之事實參以施用毒品之人多有
      習慣性賡續施用之情形，足認被告於上述期間內多次施用
      第一級毒品與第二級毒品之行為係屬具有成習特性之行為
      ，屬集合犯之包括一罪，應各論以一罪為己足。而本件起
      訴之部分與前述先行起訴之本院九十六年度訴緝字第一二
      六號案件既有包括一罪關係，於訴訟上即屬實質上一罪，
      而為同一案件。從而公訴人向本院重行起訴，即有不合，
      依照上開說明，本件爰不經言詞辯論，逕為諭知不受理之
      判決。
四、據上論斷，應依刑事訴訟法第三百零三條第二款、第三百零
    條，判決如主文。
中　　華　　民　　國　　96　　年　　6 　　月　　14　　日
                  刑事第十一庭  審判長法　官  侯志融
                                      法  官  張宏節
                                      法  官  楊博欽
以上正本證明與原本無異
如不服本判決應於送達後十日內向本院提出上訴狀
                                      書記官　李慈容
中　　華　　民　　國　　96　　年　　6 　　月　　14　　日
